【裁判字號】    99,上易,787
【裁判日期】    990630
【裁判案由】    詐欺
【裁判全文】
臺灣高等法院臺中分院刑事判決         99年度上易字第787號
上  訴  人  臺灣南投地方法院檢察署檢察官
被      告  甲○○
上列上訴人因詐欺案件，不服臺灣南投地方法院99年度簡上字第
1號中華民國99年5月18日第一審判決（起訴案號：臺灣南投地方
法院檢察署98年度偵字第3013號），提起上訴，本院判決如下：
    主    文
上訴駁回。
    理    由
一、按依刑事訴訟法第350條、第361條、第362條、第367條規定
    ，不服地方法院之第一審判決而上訴者，須提出上訴書狀，
    並應敘述具體理由，為上訴必備之程式；其所提出之書狀未
    敘述上訴理由，或僅曾以言詞陳述上訴理由者，均應於上訴
    期間屆滿後20日內補提理由書於第一審法院。第一審法院經
    形式審查，認逾期未補提上訴理由者，應定期間先命補正；
    逾期未補正者，為上訴不合法律上之程式，應以裁定駁回。
    倘已提出上訴理由，但所提非屬具體理由者，則由第二審法
    院以上訴不合法律上之程式，判決駁回。而所謂具體理由，
    必係依據卷內既有訴訟資料或提出新事證，指摘或表明第一
    審判決有何採證認事、用法或量刑等足以影響判決本旨之不
    當或違法，而構成應予撤銷之具體事由，始克當之（例如：
    依憑證據法則具體指出所採證據何以不具證據能力，或依憑
    卷證資料，明確指出所為證據證明力之判斷如何違背經驗、
    論理法則）；倘僅泛言原判決認定事實錯誤、違背法令、量
    刑失之過重或輕縱，而未依上揭意旨指出具體事由，或形式
    上雖已指出具體事由，然該事由縱使屬實，亦不足以認為原
    判決有何不當或違法者（例如：對不具有調查必要性之證據
    ，法院未依聲請調查亦未說明理由，或援用證據不當，但除
    去該證據仍應為同一事實之認定），皆難謂係具體理由，俾
    與第二審上訴制度旨在請求第二審法院撤銷、變更第一審不
    當或違法之判決，以實現個案救濟之立法目的相契合，並節
    制濫行上訴（最高法院97年度臺上字第892號刑事判決意旨
    參照）。
二、上訴人即臺灣南投苗栗地方法院檢察署檢察官不服原審判決
    提起上訴，其上訴理由略謂：
  (一)由被告甲○○多次辯稱可知，其於應徵時在與對方聯繫之電
    話中，已明知所應徵之工作係為從事媒介色情之業務，而徵
    求搭載應召女郎之司機（俗稱馬伕），且為了要避免警方追
    緝，對方要求司機即被告提供帳戶之目的係為供客戶匯入應
    召代價之用，則被告將金融卡、密碼等資料，交付給對方時
    ，對該人所屬集團之成員可能就其收取之金融帳戶資料應用
    於非法用途，早已有所預見，且亦不違其本意，被告辯稱於
    交付金融卡時，乃單純為應徵工作而交付，並無幫助他人詐
    欺犯罪之認識等語，尚難採信。
  (二)被告供稱所應徵該份工作每日工資新臺幣（下同）3,000元
    ，若依現行行政院勞工委員會公布之法定最低工資為每月17
    ,280元，時薪為95元，二者相較之後，該份工作每日3,000
    元之工資不得謂不高；再以目前社會上各行業而言，又有多
    少比例之「正當、合法」工作或職業，能領得每日3,000元
    之高報酬，是足認被告為賺取顯然高於市場行情之薪資，在
    可得預見即將從事不法內容工作之情形下，仍同意提供帳戶
    資料供對方使用，以圖更高之報酬，此所謂「高風險，高報
    酬」，是被告對於所應徵該份工作具有不法性質，應可明確
    知悉。況被告曾服兵役，亦知悉單純轉帳領取薪資，部隊長
    官僅要求提供帳戶存摺封面影本即可，無需提供金融卡及密
    碼，則對於對方要求提供金融卡及密碼，即已明確知悉非僅
    單純作為領取薪資之用，而被告仍執意應徵工作、提供帳戶
    供對方使用，顯然對於該帳戶被用作犯罪用途乙情，至少已
    可預見且不違本意。
  (三)又被告僅係應徵司機之工作，雇主顯無特別查核被告信用之
    需要。且雇主如欲查詢新進員工之信用狀況，理應係要求被
    告提供身分證件或往來銀行帳號，即可進行查核比對，以明
    瞭員工之款項借貸、清償等資料，何需被告交付個人帳戶之
    存摺、金融卡及密碼。又金融帳戶之提款卡、密碼具專屬性
    、私密性，係供本人提存款項使用，不可輕易出示他人，被
    告為成年人，已具有相當之社會經驗，且自承當兵領取薪資
    ，並不會要求提供金融卡及密碼，則真實姓名、年籍不詳自
    稱「小李」之成年男子何以須使用系爭帳戶之提款卡、密碼
    ，以查詢其信用狀況，豈能無疑？且坊間新聞媒體，對於不
    肖犯罪集團，經常利用大量取得之金融帳戶，作為詐欺取財
    匯款之工具，多所報導，被告對此應知悉。且由被告之說詞
    可知，該項應徵與一般謀職求才之過程大有差異，且被告在
    交付系爭帳戶資料後，因不知公司何在，且與該公司復無絲
    毫信任關係，即無法控管匯入系爭帳戶內之金錢來源，即令
    該名雇主以此作為詐欺取財犯罪之交易工具，亦為其所容任
    ，難認被告對此犯罪結果毫無預見。
  (四)再按刑法上之故意，依第13條第1項第2項之規定，分為直接
    故意（或確定故意）與間接故意（或不確定故意）2種。前
    者指行為人對於構成犯罪之事實，明知並有使之發生（實現
    ）該事實之決意，進而實施該犯罪決意之行為；後者指行為
    人對於構成犯罪之事實，預見其有發生（實現）之可能，因
    該犯罪事實之發生（實現）不違背其本意，乃予容認，任其
    發生（實現）之情形而言。從而故意之行為並不以行為人對
    於構成犯罪之事實明知並有意使其發生者為限，即行為人對
    於構成犯罪之事實預見其發生，而其發生並不違背其本意者
    ，亦以故意論。而金融機構帳戶之申請甚為簡易方便，如係
    基於正當用途而有使用帳戶之必要，通常需用人得以自己名
    義申請辦理即可，本無借用他人帳戶掩飾資金流向之必要。
    且邇來利用刮刮樂、信用貸款、退稅及網路購物等名義詐欺
    取財之犯罪類型層出不窮，該等犯罪，多數均係利用人頭帳
    戶作為出入帳戶，並經媒體廣為披載，依一般人之知識、智
    能及經驗，均已詳知向陌生人購買、承租或其他方法取得金
    融帳戶者，多係欲藉他人帳戶取得不法犯罪所得，以隱匿帳
    戶內資金之實際取得人之身分，以逃避追查。而被告係成年
    且有相當智識、社會經驗之人，如前所述，其對此亦應知之
    甚詳。被告猶提供及協助交付上開帳戶之金融卡及密碼等物
    予真實姓名年籍不詳之人使用，足認被告應有容任他人利用
    上開帳戶犯詐欺取財罪之不確定故意，允無疑義。
  (五)且本件被告雖自稱應徵工作交付帳戶，但竟然未留存應徵工
    作時之報紙，反而係留存應徵工作時與對方聯絡之雙向通聯
    記錄，實與一般民眾應徵工作所留存之資料習慣顯然不符。
    縱本案被告提出應徵行動電話門號，但該資料僅得證明該行
    動電話門號曾遭詐騙集團所使用之事實，至被告有無透過報
    紙求職廣告，而多次撥打前揭電話與對方聯繫，並前往指定
    地點交付應徵工作之相關資料均無從得知，亦未能證明被告
    交付銀行帳戶資料之目的。原審逕採為被告主觀上均無不確
    定故意之有利證據，尚有未妥。蓋本案所應審究者，應非被
    告是否於求職之情況下，將金融卡、密碼等物交予他人，而
    當係論究被告於交付金融卡及密碼時，主觀上是否預見該帳
    戶恐遭人作為非法之用途？有無容任他人非法使用該帳戶之
    不確定故意？原審判決僅審酌被告是否於求職時交付，對此
    則未予審酌，尚有未妥等語。
三、惟按採證認事本屬事實審法院之職權，被告供述是否真實可
    信，事實審法院得依證據法則，本於自由心證予以斟酌，作
    合理之比較，定其取捨，判決內若已論敘其何以作此判斷之
    心證理由，且所為取捨判斷不違背經驗法則或論理法則，即
    不生判決違背法令之問題。另按刑法上之幫助犯，係指以幫
    助之意思，對於正犯資以助力，使其犯罪易於達成而言，故
    幫助犯之成立，不僅須有幫助他人犯罪之行為，且須具備明
    知他人犯罪而予以幫助之故意，始稱相當；又刑法並不承認
    過失幫助之存在，是以從犯之成立，須有幫助之故意，亦即
    必須認識正犯之犯罪行為而予幫助者，始足當之，亦有最高
    法院86年度台上字第4824號、72年度台上字第6553號判決意
    旨可參。又按我國為杜絕利用人頭帳戶或人頭行動電話門號
    詐欺取財犯罪之層出不窮，向來對於提供人頭帳戶或人頭行
    動電話門號者之處罰，率多係以間接之情況證據推論提供人
    頭帳戶或人頭行動電話門號具有不確定之幫助故意，而追究
    其罪責，並非以直接之積極證據以證明其幫助詐欺取財犯行
    ，此是否合於無罪推定原則，向為司法實務所爭議。而我國
    目前治安機關積極查緝利用人頭帳戶或人頭行動電話門號詐
    取欺取財方興未艾，詐取集團價購取得人頭帳戶或人頭行動
    電話門號不易，改以詐騙手法或迂迴手法取得人頭帳戶或人
    頭行動電話門號，並趁被害人未及警覺發現前，以之充為臨
    時人頭帳戶或人頭行動電話門號而供詐欺取財短暫使用者，
    亦時有所聞而不乏其例，因而以人頭帳戶或人頭行動電話門
    號之幫助詐欺取財罪是否成立，既因有上開受詐騙或輾轉而
    交付帳戶資料或行動電話門號之可能，基於無罪推定，有疑
    唯利原則，則就提供帳戶或行動電話門號者，是否確係基於
    直接故意或間接故意而為幫助詐欺，自應從嚴審慎認定，倘
    提供帳戶或行動電話門號者有可能是遭詐騙所致，或其迂迴
    取得者之使用已逸脫提供者原提供用意之範圍，而為提供所
    不知並無法防範，信而有徵者，於此等情形，對其幫助犯罪
    故意之認定，無法確信係出於直接故意或間接故意為之，而
    仍有合理懷疑存在時，自應為有利於行為人之認定，以免過
    度逸脫無罪推定原則。
四、本件原判決認定被告被訴提供金融帳戶存摺等物予他人使用
    之幫助詐欺取財犯嫌為無罪，已敘明認定事實之依據及憑以
    認定之理由，並以公訴意旨所舉之證據僅能證明被害人乙○
    ○等人受詐騙而匯款至被告所申辦之金融帳戶內之事實，尚
    無法逕遽推認被告將上開合作金庫帳戶資料交予他人時，即
    有容任他人使用於詐欺取財犯行之意思，即有幫助詐欺取財
    之故意存在。且經原審函查結果，自由時報社確曾經接受駿
    宇廣告之委刊1則臺中版人事欄外勤廣告，刊登日期為98年5
    月4日至同年月8日，刊登廣告內有提及行動電話門號000000
    0000號等情（見原審卷第43頁、第45頁自由時報社之覆函及
    檢附之廣告刊登資料表）；另經原審比對被告於原審所提出
    其所持用行動電話門號0000000000明細帳單（見原審卷第36
    頁、第61至72頁），顯示前開被告所持用行動電話門號確於
    上開徵人啟事廣告刊登期間（98年5月7日至同年月9日）有
    與該廣告內文所載之0000000000號行動電話門號多達11次之
    通話紀錄；復據原審法院函查合作金庫商業銀行集集分行結
    果，被告於98年5月11日即已向該行申辦金融卡掛失（原審
    卷第29頁），從而原審認被告所辯稱其係因為應徵工作而交
    付金融帳戶存摺等物，應堪採信，尚難認定被告對於交付其
    上開合作金庫帳戶資料，將遭詐欺集團使用作為行騙工具一
    事係有預見且容任其發生等情，不僅調查事證甚詳，且採證
    認事亦屬有據，所為論敘並無違背經驗法則或論理法則情事
    ，更合於無罪推定原則。上訴意旨並未舉出具體新事證，仍
    係就原有卷證資料再為事實方面之爭執，或就卷內同一證據
    資料，為不同之評價，執以指摘原判決不當，惟仍僅係間接
    推論被告成立幫助詐欺取財罪，至對於被告有何幫助詐欺取
    財之認識及故意乙節，則仍未積極證明。而是否有妨害風化
    犯罪之認識及有無幫詐取財犯罪之認識，誠為二事，被告應
    徵可能涉犯妨害風化之馬伕工作，其雖欲從事社會邊緣化之
    工作，縱使可能獲得之報酬高於一般最低工資，但此僅足供
    判斷是否有無共同參與妨害風化犯罪之認識及故意，並不當
    然可直接推認此舉即有幫助詐欺取財之認識及故意，亦即被
    告為應徵馬伕工作而因此提供金融帳戶之存摺等物予對方，
    充其量僅與可能涉犯妨害風化犯罪有關，無從遽認其知悉所
    交付之對方是欲用以供詐欺取財之匯款使用。再者，並非任
    何人均有剪報之習慣，況經原審函查結果，被告多次以行動
    電話與對方通話之對方行動電話號碼0000000000號，確出現
    在自由時報台中版人事欄外勤廣告內，則縱使被告未保留報
    紙之廣告，仍不影響確有該徵人啟事廣告存在，及被告有多
    次與之聯絡之事實。
五、本件公訴意旨，既無法舉證使法院得以合理確信被告有幫助
    詐欺取財之犯行，則原審依被告不自證己罪之規定及相關判
    例意旨，而為被告無罪之判決，核無違反證據法則、經驗法
    則及論理法則，從形式上觀察，原審判決就此部分尚無不當
    或違法之情形存在。雖由上訴人上開上訴理由形式上觀之，
    上訴人似已有指摘或表明第一審判決有何採證認事等不當及
    違法之處，惟上訴人所列上訴理由，實非依據卷內訴訟資料
    或提出新事證，指摘或表明第一審判決有何足以影響判決本
    旨之不當或違法，而構成應予撤銷之具體事由，不過純係上
    訴人所持見解不同所生之採證認定歧異，自難認符合首揭之
    上訴具體理由，本件上訴自不合法定上訴程式，應予駁回，
    並不經言詞辯論為之。
六、本件既經本院以程序駁回上訴，則臺灣南投地方法院檢察署
    檢察官以該署99年度偵字第2146號、臺灣板橋地方法院檢察
    署檢察官以該署99年度偵字第15309號移送本院併辦部分，
    自無從併予審理，應退由檢察官另行處理，併此敘明。
據上論斷，應依刑事訴訟法第367條前段、第372條，判決如主文
。
中    華    民    國    99    年    6     月    30    日
            刑事第五庭  審判長法  官  趙  春  碧
                              法  官  林  宜  民
                              法  官  賴  恭  利
上列正本證明與原本無異。
不得上訴。
                              書記官  林  育  萱
中    華    民    國    99    年    7     月     1    日

司法院資訊處製作；財團法人民間司法改革基金會備份。
